【裁判字號】    98,重訴,83
【裁判日期】    980612
【裁判案由】    返還不當得利
【裁判全文】
臺灣士林地方法院民事判決              98年度重訴字第83號
原      告  甲○○
訴訟代理人  廖修三律師
            陳重安律師
被      告  乙○○
訴訟代理人  徐秀鳳律師
上列當事人間請求返還不當得利事件，本院於民國98年5 月20日
言詞辯論終結，判決如下：
    主      文
原告之訴及假執行之聲請均駁回。
訴訟費用由原告負擔。
    事實及理由
一、原告起訴主張：兩造原為連襟關係。原告曾於民國77年間出
    資予被告投資土地買賣，然被告並未將出售土地後所得之款
    項返還原告，反悉數投資於由被告經營並擔任董事長之京頓
    電子股份有限公司（下稱京頓公司），原告復於78年10 月3
    日再交付被告新台幣（下同）250 萬元，至此原告交付被告
    之金額已達1,215 萬元。嗣因京頓公司運作及獲利均不如預
    期，經被告之前妻勸說被告應先將其經手之金額返還原告後
    ，被告遂以其經營之優倪服飾開發有限公司為發票人，簽發
    3 紙共計1,215 萬元之支票予原告，原告並將該款項大部分
    存入銀行定存。其後，被告陸續向原告借貸如附表所示之款
    項共計16,407,833元，然原告對被告提起返還借款之訴（下
    稱前案訴訟），經鈞院91年度重訴字第527 號判決、臺灣高
    等法院96年度重上更(一)字第81號判決原告敗訴，並經最高法
    院97年度台上字第2537號判決駁回原告之上訴而確定，理由
    為原告無法證明兩造間有借款之合意，則被告既有收受原告
    所交付之上開款項，且兩造間之消費借貸關係未獲法院是認
    ，被告自無保有系爭款項之法律上原因，為此，爰依不當得
    利之法律關係，請求被告返還不當得利16,407,833元，及自
    交付翌日起計算之利息等語。並聲明：(一)被告應給付原告
    16,407, 833 元，及自附表所示利息起算日起至清償日止，
    按年息5%計算之利息。(二)願以現金或合作金庫銀行無記名可
    轉讓定期存單供擔保，請准宣告假執行。
二、被告則以：被告並未收受如附表編號1 、6 、7 所示之款項
    ，至其餘編號部分，則係原告先前向被告借貸而陸續清償之
    款項，及允諾負擔而繳交之銀行貸款利息，以上事實均經前
    案法院審酌兩造所提之理由及證據，依辯論結果而為判斷，
    並已確定，原告在未提出任何新證據資料之情況下，自應受
    前案爭點效之拘束，不得再為相反之主張，故被告受領前開
    款項，顯非不當得利等語，資為抗辯。並聲明：(一)原告之訴
    及假執行之聲請均駁回。(二)如受不利判決，願供擔保，請准
    宣告免為假執行。
三、兩造不爭執之事實：
  (一)原告曾起訴請求被告返還借款16,407,833元，經本院91年度
    重訴字第527 號判決、臺灣高等法院96年度重上更(一)字第81
    號判決原告敗訴，並經最高法院以97年度台上字第2537號判
    決駁回原告之上訴而確定。
  (二)被告有收受起訴狀附表編號2 至5 、8 至13所列之款項。
  (三)原告就被告所受領的款項，係無法律上原因，應負舉證責任
    。
四、本件經依民事訴訟法第271 條之1 準用同法第270 條之1第1
    項第3 款規定，整理並協議簡化爭點後，兩造同意協議簡化
    後之爭點為：(一)被告有無受領附表編號1 、6 、7 所列之款
    項？(二)原告就無法律上原因之舉證，有無民事訴訟法第277
    條但書顯失公平之情形？有無必要減輕舉證之證明度？或課
    予被告一定之說明義務？原告是否已盡舉證之責？（本院卷
    第129 頁）茲就上開爭點，析述本院得心證之理由如下：
  (一)被告有無受領附表編號1 、6 、7 所列之款項？
  1.按確定判決之既判力，固以訴訟標的經表現於主文判斷之事
    項為限，判決理由並無既判力。但法院於判決理由中，就訴
    訟標的以外當事人主張之重要爭點，本於當事人辯論之結果
    ，已為判斷時，除有顯然違背法令之情形，或當事人已提出
    新訴訟資料，足以推翻原判斷之情形外，應解為在同一當事
    人就該重要爭點所提起之訴訟，法院及當事人就該已經法院
    判斷之重要爭點，皆不得任作相反之判斷或主張，始符民事
    訴訟上之誠信原則（最高法院95年度台上字第1574號判決意
    旨參照）。
  2.經查：本件原告曾對被告起返還借款之訴，經臺灣高等法院
    96年度重上更(一)字第81號判決斟酌調查證據而為辯論之結果
    ，認原告無法證明有交付被告附表編號1 、6 、7 所列款項
    之事實，而駁回原告之請求，嗣本件原告提起上訴，亦經最
    高法院以97年度台上字第2537號判決駁回其此之部分上訴而
    確定，此有上開判決影本各1 件附卷可考（本院卷第51-57
    、118 、119 頁），是前開確定判決既已於判決理由中，就
    該事件之重要爭點即原告有無交付被告上開款項，本於調查
    證據及當事人辯論之結果而為判斷，揆諸前揭說明，本件原
    告在自不得在未提出任何新訴訟資料之情形下，反於前開確
    定判決認定之結果，而主張其有交付該款項予被告之事實。
    是原告仍執陳詞，主張被告業已受領其所給付之上開款項云
    云，自不足憑採。
  (二)原告就無法律上原因之舉證，有無民事訴訟法第277 條但書
    顯失公平之情形？有無必要減輕舉證之證明度？或課予被告
    一定之說明義務？原告是否已盡舉證之責？
  1.按主張不當得利請求權之原告，係因自己之行為致造成原由
    其掌控之財產發生主體變動，則該財產變動本於無法律上原
    因之事實雖舉證困難，其所生危險仍應歸諸原告，始得謂平
    。是以原告對不當得利請求權之成立要件應負舉證責任，亦
    即原告必須證明其與被告間有給付之關係存在，且被告因其
    給付而受有利益以及被告之受益為無法律上之原因，始能獲
    得勝訴之判決（最高法院77年度台上字第1756號、91年度台
    上字第1673號判決參照）。是依上開說明，本件原告既係因
    自己之給付行為，使被告受有利益，自應由其就給付並無任
    何法律上原因乙節，負舉證之責。至原告雖主張其就該無法
    律上原因之消極事實難以舉證，符合民事訴訟法第277 條但
    書「顯失公平」之情形，應適度減輕其舉證之證明度云云，
    然本件財產變動之原因，既係肇因於原告自己之給付行為，
    其就何以為此給付，當知之甚詳，故由其舉證該給付是否不
    具任何法律上原因，應無任何顯失公平之處；且衡諸常情，
    將自己之財產交付他人，一般均存有某種法律上原因，此應
    屬常態事實；至在不具任何法律上原因之情況下，率將財產
    無故交付他人，則屬變態事實，就此而言，責由原告就其給
    付係無法律上原因乙事，負舉證之責，亦無不妥，自不得僅
    以舉證困難為由，而謂有何顯失公平之情事。是原告援引民
    事訴訟法第277 條但書之規定，主張應酌減其舉證之證明度
    云云，即無可採。
  2.查本件原告雖主張被告受領其所交付如附表所示編號2 至5
    及8 至13之款項，均無任何法律上原因存在，然此與其於前
    案訴訟中乃主張上開款項均為借款乙節顯有矛盾，是否屬實
    ，已堪質疑。且縱認原告給付上開款項予被告之原因，業經
    前案訴訟判認並非基於兩造間之消費借貸關係，惟給付金錢
    之原因實不只一端，舉凡交付金錢借貸、清償債務、贈與、
    信託、支付買賣價金等，均不無可能，自不得僅以其主張之
    消費借貸關係，業遭確定判決予以否定，即謂被告受領系爭
    款項無任何法律上原因存在。況查，被告自始即稱原告交付
    上開金錢之緣由，係原告曾先後於79年5 月、6 月、7 月向
    被告借款260 萬元、700 萬元、300 萬元，經被告扣除利息
    後，分別開立發票日為79年5 月3 日、79年6 月18日、79年
    7 月3 日，金額為255 萬元、6,699,000 元、2,907,000 元
    之支票共3 紙予原告，原告為清償上開共計1,260 萬元之借
    款，故陸續支付該金額予被告，另57,833元則係原告允諾負
    擔而繳交之銀行貸款利息等語，並據其提出支票、利息計算
    式、合作金庫銀行放款繳款存根（利息收據）等影本各3 件
    為證（本院卷第62-64 、74頁），且原告亦不否認曾收受被
    告所交付之上述3 張支票，是被告所稱其受領原告所給付之
    12,657,833元，係有前開法律上原因存在乙節，自屬有據。
    至原告雖以上開支票係被告將其擅自挪用原告應得之土地投
    資款及250 萬元資金於投資京頓公司，經勸說後同意返還予
    原告之款項等語為辯，然原告對於其究係於何時出資若干於
    買賣土地？土地出售價款若干？應如何計算分配？交付被告
    250 萬元之原因？被告如何擅自挪用原告之資金？挪用金額
    為若干？等情，均無法提出具體證據以實其說，其主張被告
    係為返還擅自挪用原告之資金而交付前述3 張支票云云，自
    難採信。另原告所稱其取得前開支票票款後，並未用於購買
    不動產，而係將之轉為定存，領取較低之利息，於理不合云
    云，縱認屬實，亦為其個人對於資金運用方式之決定，尚無
    從據以認定上開支票即為挪用資金之返還，而非借款之貸與
    ；再者，被告於80年間將其房屋以通謀虛偽意思表示登記予
    原告，而由原告陸續以自己或其妻名義匯予被告700 萬元製
    造虛偽資金流向後，被告之所以未將該款項直接沖償原告之
    借款，仍將之返還原告，乃因原告係將其向被告所借惟尚未
    動用之款項，先行作為虛偽資金流向之用，事後自仍須匯回
    原告供其貸用等情，亦據被告陳明在卷，衡諸當時兩造尚未
    交惡，且仍有姻親關係存在，往來互動亦甚為頻繁等情，其
    所言尚符情理，是原告執上開事由否認其曾向被告借款，亦
    無可採。此外，原告復未能提出其他證據證明其交付被告
    12,657,833元，並非如被告所述乃清償借款，而係無法律上
    原因而為給付，自難認其就「無法律上原因」乙節，已盡舉
    證之責，則其主張被告受領該款項為不當得利，並請求返還
    ，自不能准許。
五、從而，原告依不當得利之法律關係，請求被告返還如附表所
    示之款項共16,407,833元，及自附表所示利息起算日起至清
    償日止，按年息5%計算之利息，為無理由，應予駁回。又原
    告之訴既經駁回，其假執行之聲請亦失所附麗，應併駁回之
    。
六、本件判決基礎已臻明確，兩造其餘攻防方法及訴訟資料經本
    院斟酌後，核與判決結果不生影響，故不另一一論述，併此
    敘明。
七、據上論結，原告之訴為無理由，依民事訴訟法第78條判決如
    主文。
中    華    民    國    98    年    6     月    12    日
                  民事第一庭法  官  馬傲霜
以上正本係照原本作成。
如對本判決上訴須於判決送達後20日內向本院提出上訴狀。
中    華    民    國    98    年    6     月    16    日
                            書記官  許秋莉


司法院資訊處製作；財團法人民間司法改革基金會備份。
